【裁判字號】    97,台上,1520
【裁判日期】    970410
【裁判案由】    違反毒品危害防制條例
【裁判全文】
最高法院刑事判決            九十七年度台上字第一五二０號
上  訴  人  甲○○
選任辯護人  張育誠律師
            簡承佑律師
            陳淑香律師
上列上訴人因違反毒品危害防制條例案件，不服台灣高等法院台
南分院中華民國九十七年一月二十二日第二審更審判決（九十六
年度上更(一)字第四０一號，起訴案號：台灣雲林地方法院檢察署
九十四年度核退偵字第三八號、第三九號），提起上訴，本院判
決如下：
    主  文
原判決撤銷，發回台灣高等法院台南分院。
    理  由
本件原判決認定：上訴人甲○○曾因違反電信法案件，經台灣彰
化地方法院判處有期徒刑四月確定，於民國九十一年六月二十八
日准予易科罰金執行完畢。仍不知悔改，明知海洛因及甲基安非
他命分屬毒品危害防制條例列管之第一級及第二級毒品，不得非
法持有、販賣，竟意圖營利，與呂百寄、廖振育共同基於販賣第
一級毒品海洛因及販賣第二級毒品甲基安非他命之概括犯意聯絡
，自九十三年五月五日起至同年五月二十一日止，由上訴人將其
原非以營利為目的而向不詳姓名成年人販入之毒品海洛因及甲基
安非他命，或由上訴人單獨聯繫、出面交易，或交由呂百寄轉交
廖振育販賣，呂百寄並以0000000000號電話撥打0000000000號電
話與上訴人聯絡毒品存量情形，呂百寄亦以0000000000號電話撥
打0000000000號電話與廖振育聯繫毒品販售情形，而分別於原判
決附表一所示之交易時、地、金額及方式，連續販賣該附表一所
示之毒品予附表一所示之人（各次販賣之時間、地點、毒品種類
、金額及方式等均詳如原判決附表一所示），所得金額總計新台
幣（下同）八千元。嗣先後於(一)九十三年六月五日十三時十分許
，經警持搜索票前往呂百寄彰化縣員林鎮○○里○○路○段三五
０巷六號六樓住處搜索，在上址及呂百寄身上及所攜帶之皮包內
扣得原判決附表二編號１、２所示之毒品及呂百寄所有如該附表
二編號３、４所示之物；(二)九十三年六月十六日十四時三十五分
許，經警持搜索票前往上訴人雲林縣土庫鎮○○路九十一巷一之
一號一樓住處搜索，扣得如原判決附表三編號１、２所示之毒品
及上訴人所有如該附表三編號３、４所示之物；(三)九十三年六月
十六日十五時四十分許，經警持搜索票前往上訴人雲林縣虎尾鎮
下南五六之八號Ａ１套房住處搜索，扣得上訴人所有如原判決附
表四所示之物，因而查獲等情。因將第一審科刑判決撤銷，改判
仍依想像競合犯、連續犯，從一重論處上訴人共同連續販賣第一
級毒品（累犯）罪刑（處無期徒刑，禠奪公權終身）；固非無見
。
惟查：（一）有罪判決書之事實一欄，為判斷其適用法令當否之
準據，法院應將依職權認定與論罪科刑有關之事實，翔實記載，
然後於理由內逐一說明其憑以認定之證據，並使事實認定與理由
說明，互相適合，方為合法。倘事實認定與理由說明，不相一致
，或事實與理由欄內之記載，前後不符，按諸刑事訴訟法第三百
七十九條第十四款後段規定，均屬判決理由矛盾之當然違背法令
。上引原判決事實認定如若無誤，上訴人係與呂百寄、廖振育共
同於九十三年五月十五日，在彰化縣溪州鄉某土地公廟夜市旁，
以一千元之對價，販賣海洛因毒品予陳文政一次，此與原判決理
由內援引作為判決基礎之呂百寄、陳文政證述：「有賣海洛因給
文政，是在九十三年五月十二日到九十三年五月二十六日中間賣
的，賣海洛因的時候，只有一、二次是叫廖振育拿去的，錢是我
去收的」（呂百寄部分）、「我在夜市曾跟他交易五、六次」（
陳文政部分），顯非一致，自屬理由矛盾。（二）證據之證明力
雖由法院自由判斷，然證據之本身如對於待證事實不足為供證明
之資料，而事實審仍採為判決基礎，則其自由判斷之職權行使，
即不得謂非逾越自由判斷之範圍。原判決事實認定：「上訴人意
圖營利，與呂百寄、廖振育共同基於販賣第一級毒品海洛因及販
賣第二級毒品甲基安非他命之概括犯意聯絡，自九十三年五月五
日起至同年五月二十一日止，由上訴人將其原非以營利為目的而
向不詳姓名成年人販入之毒品海洛因及甲基安非他命，或由上訴
人單獨聯繫、出面交易，或交由呂百寄轉交廖振育販賣」。如若
無誤，則呂百寄轉交予廖振育售賣之毒品，應全係上訴人所交付
；惟依卷附通訊監察資料所載，上訴人僅於九十三年五月八日十
四時七分二十八秒至十四時七分四十七秒，與呂百寄通話一次，
其內容為：「Ａ（指上訴人）：『福ㄟ（即呂百寄）』。Ｂ（指
呂百寄）：『大ㄟ，我【軟的】沒了，我自己去拿還是怎樣？』
Ａ：『好，我等一下處理過去』（見核退偵字第三八號卷第十三
頁）；而向呂百寄購買毒品之「五支仔」、「阿龍」、「阿草」
、「蟑螂」等人，又均係直接與呂百寄或廖振育聯絡交易，並無
上訴人與渠等聯絡交易之通聯資料（見第一審卷第二宗第四頁、
第五頁、第八頁、第十頁、第十八頁）；且此項通訊監察資料之
內容，復與呂百寄於警詢時供稱：「（問：警方查獲現場有何人
逃逸？駕駛何車輛逃逸？）是我老大『顏仔』甲○○駕駛歐寶牌
3679－HR自小客車逃逸，我正要上他的座車前被警方攔下」、「
（問：警方所查扣以上毒品等證物為何人所有？做何用途？）毒
品是我老大的朋友綽號『阿吉』男子所有，甲○○叫我攜帶著準
備交付給『阿吉』男子」、「（問：甲○○與你為何關係？有無
仇恨？）他是我大哥，沒有仇恨」、「（問：你為他從事何種工
作？有無待遇？）我替他運送毒品給不特定之人。提供我的生活
費用，如果我身上沒錢，他就會提供金錢給我，每次約新台幣二
千至三千元不等及提供我平常吸食之若干毒品。我均聽從甲○○
的指示運送毒品給向他購買之不特定人」（見警局卷第二三頁、
第二四頁），不相符合；則以相互歧異之上開通訊監察資料及呂
百寄之警詢供述互相勾稽，是否足供證明係上訴人交付毒品予呂
百寄，再推由呂百寄或廖振育售賣予「五支仔」、「阿龍」、「
阿草」、「蟑螂」等人之事實？仍待剖析釐清。而原判決併採納
相互歧異之通訊監察資料及呂百寄警詢供述，作為判決之基礎，
亦屬採證違法。（三）當事人在審判期日前，或審判期日，聲請
調查之證據，如法院未予調查，又未認其無調查之必要，以裁定
駁回或於判決理由內予以說明，其所踐行之訴訟程序，自難謂非
違法。上訴人之選任辯護人於原審一再聲請傳喚證人廖振育到庭
作證（見原審卷第一０一頁、第一一六頁），原審就此未予調查
，又未認其無調查之必要，以裁定駁回或於判決理由內加以說明
，此部分所踐行之訴訟程序，自屬於法有違。（四）有罪判決書
所記載之犯罪事實，為論罪科刑適用法律之基礎，故凡於適用法
律有關之重要事項，必須詳加認定，明確記載，然後於理由內敘
明犯罪事實所憑之證據及認定之理由，始足為適用法律之依據。
若事實未有此記載，而理由加以說明，為理由失其依據；如事實
有此記載，理由未予說明，則為理由不備；按諸刑事訴訟法第三
百七十九條第十四款規定，其判決當然為違背法令。原判決雖於
理由內說明：「附表二（指原判決，下同）編號三所示之物，為
共犯呂百寄被查獲之物，被告（即上訴人，下同）亦稱此為呂百
寄所有之物，堪認屬於共犯呂百寄所有，而電子磅秤用以秤重、
研磨機用以研磨毒品、鏟子用以分裝毒品，均為販賣毒品所用之
工具，均應依毒品危害防制條例第十九條第一項宣告沒收。附表
三編號３、附表四編號１所示之物均為被告所有，業據被告供承
在卷，其中夾鏈袋二十二個係預備供分裝販賣毒品所用；白粉共
十一包應係預備用以摻入毒品所用之物，為被告所有預備供犯罪
所用之物，應依修正前刑法第三十八條第一項第二款規定宣告沒
收」；惟其事實欄未認定上開扣案物品係供販賣毒品所用或預
備用之物，致上開理由說明失其依據，自屬理由不備。以上，或
係上訴意旨所指摘，或屬本院得依職權調查之事項，應認原判決
仍有撤銷發回更審之原因。
據上論結，應依刑事訴訟法第三百九十七條、第四百零一條，判
決如主文。
中    華    民    國  九十七  年    四    月    十    日
                      最高法院刑事第九庭
                          審判長法官  林  永  茂
                                法官  吳  昆  仁
                                法官  蘇  振  堂
                                法官  蕭  仰  歸
                                法官  何  菁  莪
      本件正本證明與原本無異
                                      書  記  官
中    華    民    國  九十七  年    四    月   十六   日
                                                      Ｋ


司法院資訊處製作；財團法人民間司法改革基金會備份。
